【裁判字號】    96,訴,1252
【裁判日期】    970509
【裁判案由】    塗銷所有權移轉登記等
【裁判全文】
臺灣士林地方法院民事判決              96年度訴字第1252號
原      告  丙○○
訴訟代理人  蕭仁杰律師
            江昭燕律師
被      告  乙○○
            丁○○
共      同
訴訟代理人  黃教倫律師
上列當事人間塗銷所有權移轉登記等事件，本院於民國97年4 月
9日言詞辯論終結，判決如下：
    主  文
原告之訴駁回。
訴訟費用由原告負擔。
    事實及理由
壹、程序部分：
    本件原告起訴時，原僅以乙○○為被告，主張坐落臺北縣三
    芝鄉○地○○段曹子坑小段32號、面積6,416 平方公尺之土
    地（下稱系爭土地）為伊所有，被告乙○○所為移轉登記係
    無效，而請求其應將系爭土地之所有權登記塗銷。嗣於起訴
    狀繕本送達後，復於民國97年1 月30日具狀追加丁○○為共
    同被告，請求確認被告2 人就系爭土地所設定權利價值新臺
    幣（下同）1,800 萬元之抵押權及所擔保之債權不存在，並
    請求被告丁○○應上述抵押權登記予以塗銷。（詳細聲明參
    見後述）。核屬聲明及被告之追加，已構成訴之追加。被告
    雖陳明不同意原告為訴之追加，惟原告追加之訴，與原訴主
    張之基礎事實同一，且主要爭點相同，無礙於被告之防禦及
    訴訟之終結，合於民事訴訟法第255 條第1 項第2 款、第7
    款之規定，自屬合法，應予准許。
貳、實體部分：
一、原告主張：
  (一)系爭土地為伊所有，因伊居住於澎湖，無法管理系爭土地，
    遂委請友人甲○○代為管理，並將伊印鑑章及所有權狀等相
    關文件一併交予甲○○保管，以俟將來系爭土地如有買賣時
    便於處理相關事宜。而甲○○與被告乙○○原為男女朋友，
    並有合夥生意關係，被告乙○○深恐生意失敗會血本無歸，
    竟擅自將甲○○保管之印鑑章及土地所有權狀等相關文件取
    走，基於為自己不法所有之意圖，偽造伊名義與其自身訂立
    土地買賣所有權移轉契約書，於95年5 月29日經臺北縣淡水
    地政事務（下稱淡水地政事務所）所完成移轉登記，將系爭
    土地移轉登記於其自身名義所有。伊與被告被告乙○○間並
    無買賣系爭土地之合意，更無共同委託訴外人戊○○代書辦
    理所有權移轉登記之可能。甲○○僅代伊保管印鑑章及所有
    權狀等相關文件，伊並曾向甲○○表示若有買方願以高價購
    買系爭土地，應告知經伊同意後，再決定委託甲○○辦理系
    爭土地買賣之特定事項，非謂甲○○保管相關文件，即有代
    理伊移轉系爭土地予被告乙○○之意。而由代書戊○○之證
    詞，可知戊○○係從被告乙○○處拿取相關移轉登記之資料
    ，且其不能確定甲○○是否有移轉系爭土地之代理權。
  (二)縱認甲○○有代理權限，亦僅授予甲○○辦理出賣系爭土地
    予特定第三人之相關事項，非如被告乙○○所稱同意移轉系
    爭土地作為甲○○與被告乙○○間抵償債務之用。實則，被
    告乙○○前曾向甲○○表示有親戚欲購買系爭土地，伊願予
    考慮，遂委託甲○○向被告乙○○之親戚洽談買賣事宜，惟
    此事未有下文。是以，應係甲○○欲代理伊出售土地予被告
    乙○○之親戚時，被告乙○○向甲○○表示可先將土地過戶
    至其名下，再轉售賺取差價，而在甲○○未同意下，被告乙○○即擅將系爭土地移轉登記至其名下，復未依約將土地過
    戶予其親戚，被告乙○○所為亦已違背委任契約，伊並主張
    終止委任契約。職是，被告乙○○即無法律上原因，而受有
    系爭土地所有權登記之利益，致伊受有損害，同時亦侵害伊
    之所有權。再者，甲○○並無積欠被告乙○○借款800 萬元
    之事，乃渠2 人合夥生意事務，及甲○○之財物均由被告乙○○掌管，為投注資金，被告乙○○自願向銀行貸款330 萬
    元，被告乙○○之母親即丁○○遂要求甲○○簽發面額各為
    100 萬元、230 萬元之支票以為擔保。況渠2 人間之債權債
    務關係與伊亦無任何關連。
  (三)伊交付印鑑章及所有權狀等相關文件予甲○○，僅係請甲○○代為保管爾，並無以自己行為表示授予代理權給甲○○，
    代為辦理土地移轉過戶之表見行為；被告乙○○與甲○○為
    男女朋友，應明知或可得而知甲○○並無代理出售系爭土地
    之權限，不得令伊負表見代理之授權人責任。
  (四)被告2人母女關係，並無債權債務關係，渠2人於96年2月7日
    就系爭土地所設定權利價值1,800 萬元之抵押權登記，乃通
    謀而為虛偽意思表示，依民法第87條規定，應屬無效。且基
    於抵押權從屬性，債權不存在，抵押權亦不成立。
  (五)爰依民法第767 條、第179 條、184 條第1 項等規定，提起
    本件訴訟。並聲明：
  1.被告乙○○應將系爭土地之所有權登記予以塗銷。
  2.確認被告丁○○對被告乙○○就系爭土地，於96年2月7日共
    同登記設定之權利價值1,800 萬元抵押權及所擔保之債權不
    存在。
  3.被告丁○○應將系爭土地之抵押權登記予以塗銷。
二、被告乙○○則以：
  (一)甲○○自94年5 月起至7 月6 日止，多次委託伊出名向銀行
    貸款，金額計達578 萬7,000 元。至伊取得系爭土地所有權
    為止，伊並代向銀行繳納本息共65萬8,238 元，兩者合計64
    4 萬5,238 元。此外，甲○○對伊尚有其他債務，均未清償
    。甲○○因無力償還上述債務，而系爭土地原為其債務人陳
    靖茗名下，甲○○原要求陳靖茗將系爭土地逕移轉登記予伊
    ，以代清償甲○○對伊之債務，因伊初未同意，甲○○乃轉
    而要求陳靖茗將系爭土地移轉登記予原告。嗣伊同意甲○○
    以移轉土地之清償方式，經商討後，即共同委託代書戊○○
    辦理系爭土地移轉登記程序，將系爭土地所有權移轉予伊，
    以清償甲○○對伊之債務。並約定系爭土地前因貸款設定權
    利價值最高限額600 萬元之抵押權予華南商業銀行股份有限
    公司（下稱華南銀行），所擔保之貸款亦由伊清償，俟甲○○償還借款及伊繳納予華南銀行之貸款，得由甲○○優先買
    回。伊取得系爭土地所有權之實際對價合計至少有1,244 萬
    5,238 元。
  (二)系爭土地買賣所有權移轉契約書及土地登記申請書上均有原
    告之印鑑印文，系爭移轉登記相關文件均由甲○○提供辦理
    ，甲○○顯有辦理移轉登記之代理權。退而言之，縱原告事
    前不知情，惟其將辦理移轉登記所須印鑑章、印鑑證明、所
    有權狀等文件均交付甲○○，亦足使伊信賴原告有授與甲○○代理移轉土地所有權之意，亦構成表現代理，依民法第16
    9 條規定，原告亦應負授權人之責任。原告指稱伊偽造土地
    買賣契約書等相關書類辦理過戶手續云云，顯與事實不符。
  (三)並聲明：原告之訴駁回。
三、被告丁○○則抗辯：乙○○曾為甲○○出名向銀行貸款，金
    額龐大，然其收入有限，伊基於母女親情，乃多次借款予乙○○，以助其清償貸款；除此，乙○○並曾多次向伊借款，
    再轉借予甲○○，前後金額合計約有數百萬元。嗣伊為確保
    債權，乃要求乙○○以系爭土地設定抵押權作為擔保。至於
    乙○○如何移轉取得系爭土地所有權，伊不清楚。原告主張
    伊與乙○○通謀虛偽合意設定抵押權，應負舉證責任等語。
    並聲明：原告之訴駁回。
四、本件不爭執事項：
  (一)系爭土地原為原告所有，嗣經淡水地政事務所以95年5 月25
    日95淡地登字第112390號收件，以95年4 月11日買賣為原因
    ，於95年5 月29日完成移轉登記為被告乙○○所有（下稱系
    爭移轉登記）。
  (二)辦理系爭移轉登記之土地登記申請書、土地買賣所有權移轉
    契約書上，原告之印文均為真正。
  (三)於系爭移轉登記前，原告係將系爭土地委由甲○○管理，並
    將系爭土地所有權狀、原告印鑑章及印鑑證明交付甲○○保
    管。
  (四)甲○○與被告乙○○間有金錢往來關係，曾簽發面額100 萬
    元、230萬元之支票各1紙及借款契約書1份（參見本院卷第
    54頁、即原證7），交付被告乙○○收執為憑。
  (五)系爭土地前於94年9 月2 日經設定權利價值最高限額600 萬
    元之抵押權登記予華南銀行（設定義務人為訴外人陳靖茗）
    。
  (六)系爭土地移轉登記為被告乙○○所有後，其於96年2 月7 日
    設定權利價值1,800 萬元之抵押權登記予被告丁○○。被告
    2 人為母女關係（下稱系爭抵押權設定登記）。
五、爭點之論述：
    本件經與兩造協議整理之爭點為：(一)被告乙○○是否偽造原
    告名義之土地買賣所有權移轉契約書及土地登記申請書以申
    辦系爭移轉登記？（1.系爭移轉登記是否經原告本人為意思
    表示？2.前項如非原告本人所為，是否被告乙○○竊取甲○○保管之原告印鑑章等資料而偽造？或係甲○○代理（或代
    表）原告所為？3.如係甲○○代理原告所為，甲○○有無代
    理權？甲○○如未經原告授權，是否構成表現代理？）(二)原
    告訴請被告丁○○塗銷系爭抵押權設定登記有無理由？（1.
    原告是否為系爭土地之所有權人？2.系爭抵押權設定登記是
    否被告通謀虛偽意思表示而無效？）茲分別論述如下：
  (一)系爭移轉登記應係甲○○經原告同意及授權，由甲○○代理
    而為，並非被告乙○○所偽造，縱甲○○係無權代理，原告
    亦應負表現代理授權人之責任，原告訴請被告乙○○塗銷系
    爭移轉登記並非有據：
  1.原告雖主張被告乙○○擅自取走甲○○所保管伊之印鑑章即
    土地權狀等相關文件，偽造伊名義之所有權移轉契約書辦理
    系爭移轉登記云云。然為被告乙○○所否認。經查，關於系
    爭移轉登記辦理始末情形，承辦之代書戊○○到庭結證：「
    一開始被告找我說要辦土地過戶，於3 月25日傳真1 份土地
    謄本給我。後來辦理的時候，我到民生路的古董店去拿要申
    辦的證件資料。我去拿證件的時候，被告與甲○○都有在場
    。」、「我去拿證件當時，並非當場寫契約書。文件拿回去
    後，才製作的，所以契約書內的文字是由我填載的。」「（
    原告的印章、印鑑證明、權狀係何人交付給你？）當時是被
    告交給我的，甲○○也有在場，也有過目那些證件資料。」
    、「（甲○○是否知道是要辦過戶？）知道。」等情（參見
    本院卷第74至77頁，本院97年3 月21日言詞辯論筆錄）。可
    見系爭移轉登記並非原告本人親自出面而為意思表示，應屬
    無疑。
  2.原告所舉為其保管印鑑章、所有權狀等相關文件之甲○○，
    雖到庭證稱：「（是否知道丙○○三芝鄉的土地後來移轉到
    乙○○名下？）是移轉之後，我才知道。」、「（何時知道
    土地已經移轉登記？）後來是我要再找淡水的仲介公司，想
    要賣土地，要去申請謄本，才發現已經被移轉掉了。那段時
    間我與乙○○一直在吵架。」、「（有無與代書戊○○談過
    要將丙○○土地移轉到乙○○名下的事情？）我沒有與他談
    過。」「（提示土地登記申請全卷，有無看過這些文件資料
    ？）我都沒有看過。」云云。然其與被告乙○○有男女情感
    及金錢債務之糾葛，本件移轉登記實質上係涉及其自身債務
    抵償、攸關個人利益之問題，所言顯然難期公允，自有偏頗
    之虞。況其先後並證述：「（因何事與戊○○見面？）他到
    我與乙○○合作的公司聊天，即民生路80號，乙○○打電話
    給我說戊○○過來，叫我下來打個招呼。我與戊○○聊房地
    產的事情。」、「戊○○係由乙○○找來的，我當時在2 樓
    ，戊○○與乙○○在1 樓在談，他們談什麼我不清楚。我下
    來之後，桌上有東西蓋著。我與戊○○閒聊，聊到這個土地
    要怎麼過戶的事情，我有問他錢如何支付，後來就講得不清
    不楚，說要做差價，要一起賺土地的錢，我說要賺差價要先
    把土地買過來。權狀等資料都不是我拿出來的。」等語。（
    參見本院卷第90至96頁，97年4 月9 日言詞辯論筆錄）與其
    前述沒有與代書戊○○談過將系爭土地移轉於被告乙○○名
    義乙語，顯然相互歧異，要難逕予採信。徵以代書戊○○並
    證述：「當時他們並沒有講什麼原因要辦過戶。過戶過程中
    ，鄉公所要會勘，因為本件土地是農地，去現場會勘的時候
    ，因為土地的所在我不知道，我有打電話給甲○○，是由甲○○與鄉公所的人去現場的。」、「（是否另外與李先生確
    認，為何原告沒有出面？）曹小姐跟我講說要李先生才能找
    得到原告，後來也是透過李先生才拿到過戶的資料。而且當
    時的印鑑證明、戶籍謄本都是集中在要過戶的那一週去申請
    的，所以我相信原告有要辦理過戶。」、「（移轉過戶之後
    ，有沒有任何人出面表示說她當初沒有要委託你辦的意思？
    ）沒有。」、「（甲○○有無提出原告委託他辦理的任何書
    面？）我有向甲○○講說，如果本人沒有辦法來，要附委託
    書及印鑑證明，因為時間有點久，當時是否有出書面的委託
    書，我現在不確定，但是印鑑證明，我有保留。我保留的印
    鑑證明與辦理移轉登記的印鑑證明是不同份的（證人庭呈其
    收執的印鑑證明影本1份） 。有1 份印鑑證明原件送給地政
    事務所，另外1 份原件由我收執。）」、「我印象中李先生
    有提像委託書的書面，我有看過甲○○就收回去，我只有保
    留印鑑證明。一般會申請印鑑證明，都是有特殊用途，而且
    有提出包括印鑑章、戶籍謄本、身分證原本，原本我有看過
    ，全部資料用印之後，我才送回古骨店…。」、「我當時認
    為李先生是陳小姐的代理人。」等情（參見同上本院97年3
    月21日言詞辯論筆錄）。考以代書戊○○究與本件移轉登記
    並無直接利益關係，且與原告、甲○○並無怨隙，所述亦未
    悖於移轉登記之實務常情。再者，申辦系爭移轉登記之所權
    移轉契約書訂約日期為95年4 月11日，原告之印鑑證明係澎
    湖縣馬公戶政事務所95年3 月27日所核發（印鑑章為同日登
    記），另戶籍謄本則為95年3 月22日臺北市文山區第二戶政
    事務所所核發，均經本院核閱查明，時間確屬相近。堪認證
    人戊○○之證詞，應與事實相符，自足憑採。除此，原告又
    未能舉證證明被告乙○○確係在甲○○不知情且未同意之情
    形，擅自取用原告之印鑑章、印鑑證明、所有權狀及戶籍謄
    本等文件，偽造原告之文書而辦理系爭移轉登記，其此部分
    主張即非可採。承上所述，系爭移轉登記乃甲○○以原告代
    理人身分而為，並非被告乙○○偽造文書而為乙情，應堪認
    定。
  3.按代理人於代理權限內，以本人名義所為之意思表示，直接
    對本人發生效力。前項規定，於應向本人為意思表示，而向
    其代理人為之者，準用之。民法第103 條定有明文。原告雖
    否認有授與甲○○代理權辦理系爭移轉登記之事實。然而，
    原告自承伊係將系爭土地委由甲○○管理，並將土地所有權
    狀、印鑑章及印鑑證明等相關文件一併交付甲○○保管，俟
    將來買賣時便於處理等情，證人甲○○亦證述無訛。參酌證
    人戊○○所述，被告乙○○係95年3 月25日傳真土地謄本予
    戊○○表示欲委託辦理系爭移轉登記之情；而如前述，原告
    之印鑑證明、戶籍謄本，則係先後於95年3 月22日、3 月27
    日，分別在臺北市文山區第二戶政事務所、澎湖縣馬公戶政
    事務申請，由不同之戶政事務所核發，可見非如原告所主張
    單純基於居住澎湖管理不便而委託甲○○保管，顯係基於特
    定之目的而先後申請上述文件為是；復佐以申請上述文件之
    時間密切緊接，以及證人戊○○所述甲○○交付之文件尚有
    身分證原本，用印後，連同印鑑章一併返還等情。可得推知
    ，原告應係概括授權甲○○辦理系爭土地所有權移轉登記，
    始行先後申請上述文件併同印鑑章、土地所有權狀、身分證
    件交付甲○○，至為明確。堪認系爭移轉登記應係甲○○經
    原告同意及授權代理而為，自對原告本人發生效力，雙方確
    有移轉系爭土地所有權之合意，系爭移轉登記行為並非無效
    ，殆無疑義。至於系爭移轉登記，實質上之原因關係，係買
    賣或抵償甲○○之債務？抵償金額若干？是否附買回條件等
    ，則屬實質原因關係對價條件之問題。尚不影響雙方合意所
    為系爭移轉登記行為之法律效力，應予敘明。
  4.復按由自己之行為表示以代理權授與他人，或知他人表示為
    其代理人而不為反對之表示者，對於第三人應負授權人之責
    任。但第三人明知其無代理權或可得而知者，不在此限。民
    法第169 條亦有明文。縱認原告僅委託甲○○保管上述印鑑
    章及相關文件，尚未授與其辦理系爭移轉登記之代理權，甲○○係無權代理乙情屬實。惟綜酌上述證人之陳述，甲○○
    並自陳前曾帶同欲洽購系爭土地之人前往現場查看系爭土地
    ，及由其洽談交易價格等情（參見同上97年4 月9 日言詞辯
    論筆錄），可知系爭土地出賣事宜均由甲○○出面；復以原
    告交付提供包含土地所有權狀、時間相近之戶籍謄本、印鑑
    證明、印鑑章、身分證件等相關過戶必須文件，並由甲○○
    會同鄉公所人員現場履勘，以取得辦理系爭移轉登記所需之
    臺北縣三芝鄉公所農業用地作農業使用證明書（95年5 月5
    日核發，參見本院卷第36頁），足堪令人信賴原告有授與甲○○辦理系爭移轉登記之代理權甚明。至於原告主張被告乙○○與甲○○為男女朋友關係，應明知或可得而知甲○○無
    代理權乙節，考以系爭土地出賣事宜向由甲○○洽談，原告
    與甲○○之內部關係如何，縱第3 人為男女朋友關係，亦非
    必然得以明瞭。再以上述包含土地所有權狀、印鑑章、印鑑
    證明、身分證件等重要文件，顯非單純僅止於朋友情誼委託
    保管關係之範疇，自難認被告乙○○對於甲○○並無代理權
    之事實，確屬明知或可得而知，原告此部分主張，仍不足取
    。準此以解，由原告上述授與甲○○代理權之表現行為，其
    對被告乙○○亦應負授權人之責任，而不得主張系爭移轉登
    記行為係屬無效。是則原告訴請被告乙○○塗銷系爭土地所
    有權移轉登記，即乏所據。
  (二)原告不得訴請被告乙○○塗銷系爭移轉登記，其並非系爭土
    地之所有權人，亦不得請求被告丁○○塗銷系爭抵押權設定
    登記，其請求確認被告就系爭土地所設定系爭抵押權及所擔
    保之債權不存在，則欠缺受確認判決之法律上利益：
  1.原告不得訴請被告乙○○塗銷系爭移轉登記，其並非系爭土
    地之所有權人，業已析述如上。則原告本於民法第767 條之
    物上請求權，訴請被告丁○○塗銷系爭抵押權設定登記，亦
    非有據。
  2.又確認法律關係之訴，非原告有即受確認判決之法律上利益
    者，不得提起之。民事訴訟法第247 條第1 項前段規定甚明
    。所謂即受確認判決之法律上利益，係指法律關係之存否不
    明確，原告主觀上認其在法律上之地位有不安之狀態存在，
    且此種不安之狀態，能以確認判決將之除去者而言，若縱經
    法院判決確認，亦不能除去其不安之狀態者，即難認有受確
    認判決之法律上利益。經核，原告訴請確認被告就系爭土地
    所設定系爭抵押權及所擔保之債權不存在，無非係以系爭土
    地為其所有，為訴請被告丁○○塗銷系爭抵押權登記為其主
    要目的。然而，原告不得訴請被告乙○○塗銷系爭移轉登記
    ，亦不得訴請被告丁○○塗銷系爭抵押權，已如上述，被告
    就系爭土地所設定系爭抵押權及所擔保債權是否存在，與原
    告即無利害關係。原告所欲除去其所認法律上地位不安之狀
    態，亦無從因此部分確認判決予以除去，揆諸前揭說明，即
    難認其有即受確認判決之法律上利益。是故，原告此部分確
    認之訴，於法不合，亦屬無據。
六、從而，原告本於民法第767條、第179條、184條第1項等規定
    之法律關係，請求：1.被告乙○○應將系爭土地之所有權登
    記塗銷；2.確認被告就系爭土地所設定系爭抵押權及所擔保
    之債權不存在；3.被告丁○○應將系爭抵押權登記予以塗銷
    ，均無理由，皆應予駁回。
七、本件事證已臻明確，兩造其餘主張、陳述及所提之證據，經
    核均與判決結果不生影響，爰不一一論列，附此敘明。
參、據上論結，原告之訴為無理由，依民事訴訟法第78條判決如
    主文。
中    華    民    國    97    年    5     月    9     日
                  民事第三庭  法  官  施月燿
以上正本證明與原本無異。
如對本判決上訴，應於判決送達後20日內向本院提出上訴狀。
中    華    民    國    97    年    5     月    10    日
                              書記官  于耀文


司法院資訊處製作；財團法人民間司法改革基金會備份。
